ACORDAO-COMPLETO-2579568

ACÓRDÃO 2748/2023 ATA 9/2023 - SEGUNDA CÂMARA

VISTOS, relatados e discutidos estes autos que cuidam de Pedido de Reexame interposto por Vilma Lucia Fonseca Mendoza contra o Acórdão 1952/2022-TCU-Segunda Câmara (Relator: Ministro Bruno Dantas) .
ACORDAM os Ministros do Tribunal de Contas da União, reunidos em Sessão da Segunda Câmara diante das razões expostas pelo Relator, em:
9.1. com fulcro no art. 48 da Lei 8.443/92 c/c o art. 286 do RI/TCU, conhecer do Pedido de Reexame em análise para, no mérito, dar-lhe provimento a fim de tornar insubsistente o Acórdão 1952/2022-TCU-Segunda Câmara;
9.2. considerar legal e ordenar o registro do ato de pensão militar concedido a Vilma Lucia Fonseca Mendoza;
9.3. dar ciência sobre o presente acórdão à recorrente e ao Comando do Exército, destacando que o relatório e o voto que o fundamentam podem ser acessados por meio do endereço eletrônico www.tcu.gov.br/acordaos.

Pedido de reexame  interposto pela pensionista Vilma Lucia Fonseca Mendoza, buscando reverter o julgamento pela ilegalidade do ato de pensão militar emitido pelo Comando do Exército, proferido no Acórdão 1.952/2022-TCU-2ª Câmara, que teve como relator o Excelentíssimo Senhor Ministro Bruno Dantas.

Segunda Câmara

Comando do Exército.

3. Interessados/Responsáveis/Recorrentes:
3.1. Interessados: Vilma Lucia Fonseca Mendoza (XXX.803.994-XX).
3.2. Recorrente: Vilma Lucia Fonseca Mendoza (XXX.803.994-XX).

13.1. Ministros presentes: Aroldo Cedraz e Antonio Anastasia (Relator).
13.2. Ministros-Substitutos convocados: Augusto Sherman Cavalcanti e Marcos Bemquerer Costa (na Presidência).

VILMA LUCIA FONSECA MENDOZA

ANTONIO ANASTASIA

Ministro Bruno Dantas.

Transcrevo a seguir a instrução lavrada no âmbito da então Secretaria de Recursos, atual Unidade Especializada em Recursos (peça 23) , cujas conclusões contaram com a anuência do titular daquela unidade técnica (peça 24) , bem como do Ministério Público junto ao TCU, representado pelo Procurador Sérgio Ricardo Costa Caribé (peça 26) .
"INTRODUÇÃO
1.	Trata-se de pedido de reexame (peça 12) interposto pela pensionista Vilma Lucia Fonseca Mendoza, buscando reverter o julgamento pela ilegalidade do ato de pensão militar emitido pelo Comando do Exército, proferido no Acórdão 1952/2022-TCU-Segunda Câmara (peça 8) , que teve como relator o Excelentíssimo Senhor Ministro Bruno Dantas.
1.1.	A deliberação recorrida apresenta o seguinte teor:
Os Ministros do Tribunal de Contas da União, reunidos em Sessão da Segunda Câmara.
Considerando que as análises empreendidas na fase de instrução revelam irregularidade caracterizada pela acumulação de três benefícios de forma concomitante pela beneficiária da pensão instituída por Teófilo Sebastião da Fonseca, em desacordo com a legislação de regência;
Considerando que, nos termos do art. 29 da Lei 3.765/1960 e da jurisprudência do TCU, não se admite a percepção cumulada de pensão militar com outros dois benefícios, ainda que se cuide de outros dois benefícios legalmente acumuláveis (Acórdão 2365/2018-TCU-Plenário, 5.263/2020-TCU-Primeira Câmara e 6.656/2020-TCU-Primeira Câmara, dentre outros) ;
Considerando que os valores pagos indevidamente foram recebidos de boa-fé;
Considerando os pareceres convergentes da Secretaria de Fiscalização de Integridade de Atos e Pagamentos de Pessoal e de Benefícios Sociais (Sefip) e do Ministério Público junto a este Tribunal; e
Considerando que este Tribunal, por intermédio do Acórdão 1414/2021-TCU-Plenário (relator Ministro Walton Alencar Rodrigues) , fixou entendimento no sentido da possibilidade de apreciação de ato sujeito a registro mediante relação, na forma do art. 143, inciso II, do Regimento Interno do TCU, nas hipóteses em que a ilegalidade do ato decorra exclusivamente de questão jurídica de solução já pacificada na jurisprudência desta Corte de Contas,
ACORDAM, com fundamento no art. 71, incisos III e IX, da Constituição Federal de 1988, c/c os arts. 1º, inciso V, e 39, inciso II, da Lei 8.443/1992, e ainda com os arts. 17, inciso III, 143, inciso II, 260 e 262 do Regimento Interno/TCU, em considerar ilegal e negar registro ao ato em exame e expedir os comandos a seguir discriminados.
1. Processo TC-Processo 001.337/2022-0 (PENSÃO MILITAR) 
	1.1. Interessado: Vilma Lucia Fonseca Mendoza (CPF XXX.803.994-XX) .
	1.2. Órgão/Entidade: Comando do Exército.
	1.3. Relator: Ministro Bruno Dantas.
	1.4. Representante do Ministério Público: Procurador Rodrigo Medeiros de Lima.
	1.5. Unidade Técnica: Secretaria de Fiscalização de Integridade de Atos e Pagamentos de Pessoal e de Benefícios Sociais (Sefip) .
	1.6. Representação legal: não há.
	1.7. Determinações/Recomendações/Orientações: 
	a) dispensar o ressarcimento das quantias indevidamente recebidas de boa-fé, consoante o Enunciado 106 da Súmula de Jurisprudência do TCU;
	b) determinar ao Comando do Exército que:
	b.1) no prazo de quinze dias, faça cessar os pagamentos decorrentes do ato ora considerado ilegal, sob pena de responsabilidade solidária da autoridade administrativa omissa, esclarecendo que a interessada poderá optar pelo recebimento do benefício relativo à pensão militar, desde que comprove o correto enquadramento nas disposições do art. 29 da Lei 3.765/1960, escolhendo apenas os benefícios legalmente acumuláveis;
	b.2) em caso de opção pela pensão militar, emita novo ato no prazo de trinta dias, livre da irregularidade apontada e com as comprovações e esclarecimentos necessários, disponibilizando-o a este Tribunal por meio do Sistema e-Pessoal;
	b.3) no prazo de trinta dias, informe ao TCU as medidas adotadas e disponibilize, por meio do Sistema e-Pessoal, comprovante da data em que a interessada tomou conhecimento deste acórdão;
	c) remeter cópia deste acórdão e da instrução da secretaria especializada (peça 5) ao Comando do Exército.
 (destacamos e sublinhamos) 
HISTÓRICO
2.	O ato de pensão militar de interesse da recorrente foi julgado ilegal, uma vez que, nos termos do art. 29 da Lei 3.765/1960 e da jurisprudência do TCU, não se admite a percepção cumulada de pensão militar com outros dois benefícios, ainda que se cuide de benefícios legalmente acumuláveis (Acórdão 2365/2018-TCU-Plenário, 5.263/2020-TCU-1ª Câmara e 6.656/2020-TCU-1ª Câmara, dentre outros) .
2.1.	Irresignada, a interessada interpôs o presente pedido de reexame (peça 12) , cujas argumentações serão abordadas mais adiante.
ADMISSIBILIDADE
3.	Reitera-se o exame de admissibilidade realizado pelo Sar/Serur (peça 13) , que opinou pelo conhecimento do recurso, nos termos do artigo 48 da Lei 8.443/1992, c/c os artigos 285 e 286, parágrafo único, do RI/TCU, suspendendo-se os efeitos dos subitens 1.7, "b", "b.1" e "b.2" do Acórdão 1952/2022-TCU-Segunda Câmara. O Excelentíssimo Senhor Ministro Antonio Anastasia, mediante despacho de peça 17, concordou com esta unidade técnica.
EXAME DE MÉRITO
4.           	Delimitação
4.1.	Constitui objeto do presente recurso definir se:
a)	houve observância pelo Tribunal de Contas da União do devido processo legal na apreciação da legalidade, para fins de registro, do ato de concessão de pensão militar à interessada;
b)	é cabível a alteração do juízo firmado no acordo recorrido, podendo ser julgado legal e registrado o ato de pensão militar em favor da recorrente.
5.	Do devido processo legal para apreciação de ato de concessão sujeito a registro pela Corte de Contas
5.1.	Aduz-se que não houve a observância do devido processo legal no julgamento do ato de pensão militar concedido à recorrente, com base nos seguintes argumentos.
5.2.	O inciso LV do art. 5º da Constituição Federal consagra como direito fundamental a observância dos princípios da ampla defesa e do contraditório, sendo que o art. 2º da Lei 9.784/1999, que regula o processo administrativo no âmbito da administração pública federal, também consagra esses princípios (peça 12, p. 2-3) .
5.3.	Compulsando os autos, verifica-se que a interessada tomou conhecimento do processo unicamente em sua etapa final, momento em que o acórdão já havia sido proferido pela Corte de Contas (peça 12, p. 3) .
5.4.	A ausência de contraditório e ampla defesa maculam o devido processo legal, ocasionando sua nulidade absoluta (peça 12, p. 3) .
Análise
5.5.	Cabe ressaltar que a atuação desta Corte de Contas, no que tange ao julgamento de atos de pessoal para fins de registro, segue o balizamento estabelecido pelo Supremo Tribunal Federal na Súmula Vinculante 3, que excepciona a apreciação da legalidade do ato de concessão inicial de aposentadoria, reforma e pensão da necessidade de observância do contraditório e ampla defesa.
5.6.	A referida súmula do STF tem a seguinte redação:
Nos processos perante o Tribunal de Contas da União asseguram-se o contraditório e a ampla defesa quando da decisão puder resultar anulação ou revogação de ato administrativo que beneficie o interessado, excetuada a apreciação da legalidade do ato de concessão inicial de aposentadoria, reforma e pensão. (grifou-se) 
5.7.	A atuação do Tribunal de Contas da União deu-se em consonância com a competência estabelecida no art. 71, inciso III, da Carta Magna quanto à apreciação, para fins de registro, da legalidade de ato de concessão de pensão militar, na forma regulamentada pela Lei 8.443/1992 (art. 1º, inciso V) , pelo Regimento Interno (arts. 1º, inciso VIII, 259 e seguintes) e pela Instrução Normativa TCU 78/2018, que dispõe sobre o envio, o processamento e a tramitação de informações alusivas a atos de admissão de pessoal e de concessão de aposentadoria, reforma e pensão, para fins de registro, no âmbito da Corte de Contas, nos termos do art. 71, inciso III, da Constituição Federal.
5.8.	Prevê o art. 260, § 1º, do Regimento Interno que a autoridade administrativa responsável por atos de concessão de pensão militar submeterá os dados e informações necessários ao respectivo órgão de controle interno, que deverá emitir parecer sobre a legalidade dos atos e torná-los disponível à apreciação do Tribunal, que determinará o registro dos atos que considerar legais e recusará o registro dos atos considerados ilegais.
5.9.	Nos termos do art. 262, caput e § 2º, do referido Regimento, uma vez recusado o registro do ato de concessão de pensão pelo TCU, cabe ao órgão de origem a adoção de providências para fazer cessar o pagamento do benefício no prazo de quinze dias, contados da ciência da decisão do Tribunal, bem como emitir novo ato, se for o caso, escoimado das irregularidades verificadas.
5.10.	Entende-se que esses procedimentos foram seguidos pela Corte de Contas na negativa de registro do ato de concessão de pensão militar em tela, não tendo sido configurado cerceamento do direito de defesa ou violação dos princípios do contraditório, legalidade, impessoalidade, publicidade. 
5.11.	Assim, opina-se pela rejeição das alegações da recorrente.
6.	Da percepção de pensão militar cumulada com proventos de aposentadorias em dois cargos públicos licitamente acumuláveis
6.1.	Aduz-se que é legal a acumulação de pensão militar com proventos de duas aposentadorias em cargos licitamente acumuláveis, com base nos seguintes argumentos.
6.2.	A recorrente ocupou de forma lícita os cargos de médica junto ao Ministério da Saúde e de professora na Universidade Federal de Campina Grande, cuja acumulação encontra-se expressamente prevista no art. 37, inciso XVI, alínea "b", da Carta Magna (peça 12, p. 3) .
6.3.	Já aposentada nesses dois cargos públicos, passou a receber pensão militar após o óbito de sua mãe. No entanto, o Chefe do Estado-Maior da 7ª Região Militar, em cumprimento à decisão do TCU, determinou que a pensão militar fosse suspensa e que a beneficiária renunciasse à pensão militar ou a um dos proventos de aposentadoria em cargo técnico-científico junto ao Ministério de Saúde ou de professora de instituição de ensino público superior, haja vista o disposto no art. 29, incisos I e II, da Lei 3.765/1960 (peça 12, p. 3-4) .
6.4.	Com efeito, quando a lei, em seu texto originário, permitia a acumulação da pensão militar com proventos oriundos de um único cargo civil, entende-se, por força de lógica, que essa pensão se acumula com qualquer que seja o cargo civil da pessoa beneficiária da pensão. Ora, se a Constituição autoriza a acumulação de dois cargos de professor, evidentemente que a percepção de vencimentos ou proventos desses dois cargos acumuláveis pode dar-se com a pensão militar a que tem direito. Tanto que a MP 2.215-10, de 31/8/2001, veio modificar essa regra, não fazendo mais a Lei 3.765/1960 referência a um único cargo civil, como que para ajustar-se ao texto constitucional (peça 12, p. 4) .
6.5.	Em consonância com julgado do Superior Tribunal de Justiça, a presente questão deve ser interpretada à luz do preceito constitucional que arrola as exceções à proibição de acumular (STJ, RESP 170.536/RJ) . Do contrário, se estaria admitindo que a Constituição possibilita a acumulação de proventos de um cargo de professor com outro técnico ou científico (art. 37, inciso XVI, alínea "b", da CF) , desde que não se trate de pensionista de militar, o que seria discriminatório, além de representar interpretação não autorizada no seu texto (peça 12, p. 5) .
6.6.	Saliente-se que, em razão da supremacia das normas constitucionais, não poderia haver prevalência da legislação ordinária sobre exceções constitucionalmente estabelecida. Sobre o tema, merece destaque entendimento firmado pelo Supremo Tribunal Federal no sentido de que não há impedimento para a tríplice acumulação, quando esta decorre do recebimento de duas aposentadorias de cargos acumuláveis na forma autorizada pelo texto constitucional, associado ao recebimento de pensão militar por morte (ARE 1.194.860 AgR-segundo, ARE 1.117.565-AgR, RE 612.764-AgR, RE 1.264.122/RJ) . No mesmo sentido é o entendimento dos demais tribunais pátrios (TRF-2 - AC: 201751011368110 RJ) . Registra-se que o precedente indicado na decisão do ARE 1.117.555-AgR, afastou a incidência do Tema 921 da repercussão geral, em hipótese análoga à do presente processo (peça 12, p. 5-10) .
6.7.	 É de salientar que os argumentos apresentados correspondem a entendimento firmado pelo STF no sentido da possibilidade de acúmulo de remuneração de cargos constitucionalmente acumuláveis com pensão por morte de militar (peça 12, p. 11) .
6.8.	Assim, requer a reforma da decisão vergastada, permitindo o registro da pensão militar da recorrente e seu acúmulo com as aposentadorias percebidas como médica do Ministério da Saúde e professora da Universidade Federal de Campina Grande/PB (peça 12, p. 12) .
Análise
6.9.	Observa-se que, mediante o Acórdão 3231/2022-TCU-Primeira Câmara, prolatado no TC Processo 012.262/2019-6, a Corte de Contas decidiu pela legalidade da concessão de pensão militar a beneficiário que já percebia duas aposentadorias em cargos públicos licitamente acumuláveis na forma da Constituição Federal, nos termos da proposta formulada pelo Ministro-Substituto Weder de Oliveira, fundamentado nas razões expostas no voto do Ministro Edson Fachin no sentido de ser lícita a referida acumulação (Agravo Regimental no Recurso Extraordinário 1.264.122/RJ) e considerando os precedentes já firmados pelo Supremo Tribunal Federal. Ante o disposto no art. 8º da Resolução TCU 315/2020, aprovou-se ainda consignar na ata daquela sessão determinação à Segecex para orientar a Sefip para instruir os processos análogos com base no referido acórdão.
6.10.	Consta do Anexo I da Ata 18, de 7/7/2022 (Sessão Telepresencial da Primeira Câmara) , aprovação da comunicação proferida pelo Ministro-Substituto Weder de Oliveira nos termos reproduzidos a seguir:
Em atendimento ao art. 8º, caput, da Resolução 315/2020, submeto a proposta de que seja consignada na ata da presente sessão a seguinte determinação à Secretaria-Geral de Controle Externo para que expeça orientações à Secretaria de Fiscalização de Integridade de Atos e Pagamentos de Pessoal e de Benefícios Sociais (Sefip) no sentido de instruir os processos que tratem de pensão militar instituída a beneficiário que já perceba duas aposentadorias em cargos públicos licitamente acumuláveis na forma da Constituição Federal, com base no acórdão prolatado no âmbito do TC Processo 012.262/2019-6, apreciado nesta sessão da 1ª Câmara.
6.11.	Da proposta de deliberação apresentada pelo referido Relator, nos autos do TC Processo 012.262/2019-6, extrai-se os principais trechos em que se conclui pela licitude da cumulação de pensão militar com proventos de aposentadorias em dois cargos licitamente acumuláveis: 
52. Da análise de tudo que foi colacionado até aqui, percebe-se que as premissas que levam à conclusão pela impossibilidade de percepção de pensão militar e duas aposentadorias de cargos não acumuláveis, ou com dois benefícios previdenciários do Regime Geral de Previdência, entre outras possibilidades, não são as mesmas a considerar na fundamentação da decisão sobre o caso especifico de percepção simultânea de pensão militar e duas aposentadorias em cargos licitamente acumuláveis na forma da Constituição, conforme será demonstrado pela análise de decisão mais recente do Supremo Tribunal Federal a respeito dessa situação diferenciada.
Situação concreta idêntica à ora apreciada - possibilidade de acumulação de pensão militar com duas aposentadorias no cargo de professora, licitamente acumuláveis na forma da Constituição - foi decidida pelo STF, em 24/8/2020, quando apreciou o agravo regimental no recurso extraordinário 1.264.122/RJ, relator ministro Edson Fachin (peça 17) , no sentido de ser lícita a referida acumulação (grifos nossos) : 
"EMENTA: AGRAVO REGIMENTAL EM RECURSO EXTRAORDINÁRIO. PROFESSORA MUNICIPAL. ACUMULAÇÃO DE DUAS APOSENTADORIAS COM PENSÃO MILITAR. CARGOS ACUMULÁVEIS. INGRESSO NO CARGO PÚBLICO ANTES DA EC20/98. POSSIBILIDADE. INAPLICABILIDADE DO TEMA 921 DA REPERCUSSÃO GERAL. ARE 848.993-RG. QUESTÃO AFASTADA NO JUÍZO DE RETRATAÇÃO. MATÉRIA DIVERSA. OFENSA REFLEXA E REEXAME DE FATOS E PROVAS. SÚMULA 279. AGRAVO REGIMENTAL NÃO PROVIDO. PRECEDENTES.
1. O Tribunal de origem não divergiu do entendimento firmado pelo Supremo Tribunal Federal no sentido da possibilidade de acumulação de remunerações de cargos constitucionalmente acumuláveis ou de proventos com pensão por morte de militar. Inaplicável, ao caso, o Tema 921 da repercussão geral, por se tratar de questão diversa. 
 (...) .
Transcrevo as partes nucleares do voto do ministro Edson Fachin, grifados os fragmentos essenciais, para facilitar a compreensão da decisão:
"O recurso não merece acolhida.
Com efeito, para melhor compreensão da controvérsia, colho da sentença, a qual foi reformada pelo Tribunal de origem, os seguintes dados (DOC 5, p. 38) :
 'Note-se que o caso em tela cuida da possibilidade de cumulação de uma pensão militar, deixada em 23/7/2001 (documento de fl. 45) , ao cônjuge supérstite, e dois proventos de aposentadoria - decorrentes de duas matrículas de titularidade da autora como professora primária - uma concedida em 1983 e a outra em 1998. Desta feita cabe análise, em apartado, posto que as disciplinas são diversas, ao apenas por conta da regulamentação, mas também pela data dos fatos, com as consequentes alterações constitucionais'.
O Tribunal de origem, ao prover a apelação da ora Recorrida, proferiu acórdão que se encontra assim ementado (eDOC 7, p. 29) :
'ADMINISTRATIVO PENSÃO MILITAR ACUMULAÇÃO COM PROVENTOS DE DOIS CARGOS CONSTITUCIONALMENTE ACUMULÁVEIS. POSSIBILIDADE - LEI 3.765/60.
I - Se a Constituição autoriza a acumulação de dois cargos de professor, a percepção de vencimentos ou proventos desses dois cargos acumuláveis pode dar-se com a pensão militar a que tem direito o beneficiário dela. Com efeito, a questão deve ser interpretada à luz do preceito constitucional que arrola as exceções à proibição de acumular. Em razão da supremacia das normas constitucionais, não poderia haver prevalência da legislação ordinária sobre as exceções constitucionalmente estabelecidas. A interpretação firmada em redação fria da lei é, sem dúvida, a menos nobre de todas, sobretudo em se sabendo que o texto da Lei 3.765 é de 1960 e a Constituição, sobre a matéria, sofreu inúmeras modificações. II -Apelação provida.'
Extraio, ainda, do voto condutor do acórdão recorrido, os seguintes fragmentos, os quais foram destacados na decisão ora agravada (eDOC 7, p. 23-26) :
'Quanto ao mérito, a questão posta nos presentes autos diz respeito à possibilidade de acumulação, pela autora, ora apelante, dos proventos de aposentadoria estatutária de professor, dois cargos, com pensão militar deixada por seu marido.
A autora ocupava, licitamente, dois cargos de professor do Município. Acumulação conforme a Constituição. Quanto a isto, não há desentendimento.
Aposentou-se, legalmente, nos dois cargos. Sucede que, com a morte de seu marido, a autora passaria a perceber pensão, na qualidade de viúva de militar. Ocorre que o Ministério do Exército condicionou a concessão da aludida pensão militar à suspensão do recebimento dos proventos de aposentadoria da autora, relativamente a uma de suas matrículas como professora aposentada do Município, por entender que não poderia ela perceber a referida pensão com os proventos de duas aposentadorias, mas apenas de uma. Cita a Administração, a seu favor, o disposto no art. 29 da Lei 3.765/1960, que autoriza apenas a acumulação da pensão militar com proventos oriundos de um único cargo civil.
Esta a questão, portanto: poderia a autora acumular a pensão militar, decorrente da morte de seu marido, com os proventos dos dois cargos de professor, pertinentes estes às aposentadorias legalmente por ela concebidas pelo Município?
Com o devido respeito às opiniões em contrário, entendo que sim. 
Com efeito, quando a lei permite a acumulação da pensão militar com proventos oriundos de um único cargo civil, entendo, por força de lógica, que essa pensão se acumula qualquer que seja o cargo civil da pessoa beneficiária da pensão. Portanto, a pensão militar acumular-se-ia com cargo civil de servente, de mecânico, de motorista, de vigia, de digitador ou qualquer outro, seja ou não cargo que permita acumulação remunerada, como cargo privativo de profissionais da saúde, cargo de professor, cargo técnico ou científico.
Ora, se assim o é e se a Constituição autoriza a acumulação de dois cargos de professor, evidentemente que a percepção de vencimentos ou proventos desses dois cargos acumuláveis pode dar-se com a pensão militar a que tem direito. Tanto isto é verdade que a Medida Provisória 2215-10, de 31/8/ 2001, veio modificar essa regra, não fazendo mais a referida Lei 3.765/1960 referência a um único cargo civil, como que para ajustar-se ao texto constitucional, de modo que a norma, no caso de militares, seguiria parâmetros constitucionais sobre a matéria, o que necessariamente teria de ocorrer, seja antes, seja depois dela.
Entendo, pois, em consonância com julgado do Superior Tribunal de Justiça, que a presente questão deve ser interpretada à luz do preceito constitucional que arrola as exceções à proibição de acumular (STJ, RESP 170.536/RJ) . 
Do contrário, iríamos admitir que a Constituição possibilita a acumulação de proventos de dois cargos de magistério, desde que não se trate de pensionista de militar, o que, sem dúvida, seria extremamente discriminatório, além de representar interpretação não autorizada no seu texto.
 (...) 
Também não vem ao caso a alegação de que a Medida Provisória 2.215-10, de 2001, por ser posterior ao óbito do militar, não se aplicaria aqui. Em verdade, não há necessidade alguma de invocar-se essa Medida Provisória, pois a questão se fundamenta em preceito de estirpe constitucional. 
O que a medida provisória fez foi deixar claro que a pensão poderia ser paga com proventos ou com vencimentos, sem a referência a um único cargo civil. E já se disse que essa referência a um único cargo seria, em verdade, a regra, mas não eliminaria a exceção constitucionalmente estabelecida de acumulação de dois cargos de magistério. Com isso se vê que a citada medida provisória não poderia servir para negar o direito da autora. Demais disso, se importância tem, serve para demonstrar, de modo expresso, a inteligência a ser dada à presente hipótese, de cargos acumuláveis com pensão.
Saliente-se, por final, que, em razão da supremacia das normas constitucionais, não poderia haver prevalência da legislação ordinária sobre as exceções constitucionalmente estabelecidas. A interpretação firmada em redação fria da lei é, sem dúvida, a menos nobre de todas, sobretudo em se sabendo que o texto da lei é de 1960 e a Constituição, sobre a matéria, sofreu inúmeras modificações.'
Neste contexto, verifica-se que o Tribunal de origem, na hipótese, não divergiu do entendimento firmado pelo Supremo Tribunal Federal no sentido da possibilidade de acumulação de remunerações de cargos constitucionalmente acumuláveis ou de proventos com pensão por morte de militar. Nesse sentido, além dos precedentes citados na decisão recorrida, confiram-se os seguintes julgados:
 (...) 
'DIREITO ADMINISTRATIVO. AGRAVO INTERNO EM RECURSO EXTRAORDINÁRIO. RECEBIMENTO DE PROVENTOS E REMUNERAÇÃO DE CARGOS PÚBLICOS ACUMULÁVEIS E PENSÃO MILITAR. AUSÊNCIA DE VIOLAÇÃO CONSTITUCIONAL '. 1. A conclusão do Tribunal de origem não diverge da jurisprudência do Supremo Tribunal Federal. Precedente. 2. Agravo interno a que se nega provimento, com aplicação da multa prevista no art. 557, § 2º, do CPC/1973'. (RE 612.764 AgR, Rel. Roberto Barroso, Primeira Turma, DJe 17/10/2016) 
'AGRAVO INTERNO NO RECURSO EXTRAORDINÁRIO COM AGRAVO. ADMINISTRATIVO. ACUMULAÇÃO DE DOIS CARGOS PÚBLICOS DE MÉDICO COM PENSÃO MILITAR. ARTIGO 37, INCISO XVI, ALÍNEA C, DA CONSTITUIÇÃO FEDERAL. POSSIBILIDADE. PRECEDENTE. (...) ' (ARE 1.117.555-AgR, Rel. Min. Luiz Fux, Primeira Turma, DJe 13/6/2018) .
 (...) 
Quanto à alegação do Recorrente de que incide, na hipótese, o Tema 921 da repercussão geral, não merece prosperar.
Com efeito, o Plenário do Supremo Tribunal Federal, ao analisar o ARE 848.993-RG, de relataria do Min. Gilmar Mendes, DJe 23/3/2017, Tema 921, com repercussão geral reconhecida, fixou a seguinte tese:
'É vedada a cumulação tríplice de vencimentos e/ou proventos, ainda que a investidura nos cargos públicos tenha ocorrido anteriormente à EC 20/1998.'
Na oportunidade, a ementa restou assim redigida:
'Recurso extraordinário com agravo. 2. Percepção de provento de aposentadoria cumulado com duas remunerações decorrentes de aprovação em concursos públicos. Anterioridade à EC 20/98. Acumulação tríplice de remunerações e/ou proventos públicos. Impossibilidade. Precedentes. 3. Repercussão geral reconhecida com reafirmação da jurisprudência desta Corte. 4. Recurso extraordinário provido.'
Neste ponto, constato que correto o entendimento do acórdão proferido em sede de retratação que entendeu que a questão ora em exame é diversa da discutida no Tema 921.
 (...) 
Diferente é a hipótese dos autos, em que se cuida de acumulação de duas aposentadorias, no cargo de professor, permitida pela Constituição Federal (redação anterior à EC 20/98) , com pensão militar.
Registro que o precedente indicado na decisão ora impugnada (ARE 1.117.555-AgR, Rel. Min. Luiz Fux, Primeira Turma, DJe 13/6/2018, afastou a alegada incidência do referido Tema 921 da repercussão, em hipótese análoga ao destes autos, em acórdão assim ementado:
'AGRAVO INTERNO NO RECURSO EXTRAORDINÁRIO COM AGRAVO. ADMINISTRATIVO. ACUMULAÇÃO DE DOIS CARGOS PÚBLICOS DE MÉDICO COM PENSÃO MILITAR. ARTIGO 37, INCISO XVI, ALÍNEA C, DA CONSTITUIÇÃO FEDERAL. POSSIBILIDADE. PRECEDENTE. AGRAVO INTERPOSTO SOB A ÉGIDE DO NOVO CÓDIGO DE PROCESSO CIVIL. MAJORAÇÃO DOS HONORÁRIOS DE SUCUMBÊNCIA. ARTIGO 85, § 11, DO CPC/2015. REITERADA REJEIÇÃO DOS ARGUMENTOS EXPENDIDOS PELA PARTE NAS SEDES RECURSAIS ANTERIORES. MANIFESTO INTUITO PROTELATÓRIO. MULTA DO ARTIGO 1.021, § 4º, DO CPC/2015. AGRAVO INTERNO DESPROVIDO.' (ARE 1.117.555-AgR, Rel. Min. Luiz Fux, Primeira Turma, DJe de 13/6/2018) 
O que a Constituição Federal e a jurisprudência desta Corte não admitiam era a acumulação de proventos e pensão relativos a cargos inacumuláveis. Nesse sentido, extraio do voto condutor do acórdão proferido no RE 612.945, de relataria do Min. Gilmar Mendes, Segunda Turma, DJe 21/11/2012, os seguintes trechos:
 (...) 
Ante o exposto, nego provimento ao presente agravo regimental. (...) 
6.12.	No presente caso, a pensionista militar asseverou que ocupou de forma lícita os cargos de médica junto ao Ministério da Saúde e de professora na Universidade Federal de Campina Grande, cuja acumulação encontra-se expressamente prevista no art. 37, inciso XVI, alínea "b", da Carta Magna (peça 12, p. 3) .
6.13.	Salientou, ainda, que não poderia haver prevalência da legislação ordinária sobre exceções constitucionalmente estabelecidas, em razão da supremacia das normas constitucionais. Sobre o tema, trouxe à colação entendimento firmado pelo Supremo Tribunal Federal no sentido de que não há impedimento para a tríplice acumulação decorrente do recebimento de duas aposentadorias de cargos acumuláveis na forma autorizada pelo texto constitucional, associado ao recebimento de pensão militar (ARE 1.194.860 AgR-segundo, ARE 1.117.565-AgR, RE 612.764-AgR, RE 1.264.122/RJ) . No mesmo sentido é o entendimento dos demais tribunais pátrios (TRF-2 - AC: 201751011368110 RJ) .
6.14.	Diante disso, opina-se pelo acolhimento dos argumentos apresentados pela recorrente, na mesma linha da fundamentação contida na proposta de deliberação formulada pelo Ministro-Substituto Weder de Oliveira acerca da legalidade da concessão de pensão militar a beneficiário que já percebia duas aposentadorias em cargos públicos licitamente acumuláveis na forma da Constituição Federal (Acórdão 3231/2022-TCU-Primeira Câmara) .
6.15.	Assim, entende-se que deve ser tornado sem efeito o acórdão recorrido, com a apreciação pela legalidade do ato de pensão militar em favor de Vilma Lucia Fonseca Mendoza.
CONCLUSÃO
7.	Da análise de mérito, conclui-se que:
a)	houve observância pelo Tribunal de Contas da União do devido processo legal na apreciação da legalidade, para fins de registro, do ato de concessão de pensão militar à recorrente;
b)	é cabível a alteração do juízo firmado no acordo recorrido, podendo ser considerado legal e registrado o ato de pensão militar de peça 3, haja vista que os proventos percebidos pela recorrente se referem a aposentadorias em dois cargos públicos licitamente acumuláveis.
7.1.	Por conseguinte, sugere-se dar provimento ao presente recurso.
PROPOSTA DE ENCAMINHAMENTO
8.	Ante o exposto, submetem-se os autos à consideração superior, propondo-se, com fundamento no art. 48 da Lei 8.443/1992:
a)	conhecer do recurso interposto, para, no mérito, dar-lhe provimento, de modo a:
a.1)	tornar sem efeito o Acórdão 1952/2022-TCU-Segunda Câmara, de relatoria do Ministro Bruno Dantas;
a.2)	considerar legal e ordenar o registro do ato de pensão militar concedido a Vilma Lucia Fonseca Mendoza;
b)	informar à recorrente e demais interessados do acórdão a ser proferido, destacando que o relatório e o voto que o fundamentam podem ser acessados por meio do endereço eletrônico www.tcu.gov.br/acordaos."
MANIFESTAÇÃO DO MINISTÉRIO PÚBLICO JUNTO AO TCU
	O Ministério Público junto ao TCU, representado pelo Procurado Sérgio Ricardo Costa Caribé, manifestou-se de acordo com a proposta de encaminhamento da unidade técnica, conforme o Parecer à peça 26, a seguir transcrito.
Trata-se de pedido de reexame interposto contra decisão deste Tribunal que considerou ilegal o ato de Pensão Militar constante dos autos e negou o seu registro.
Segundo o referido decisum, a negativa de registro ocorreu em razão de que foi detectado que a beneficiária Vilma Lucia Fonseca Mendoza acumula a pensão militar tratada nos presentes autos com uma aposentadoria e vencimentos de cargo público, o que contaria o disposto no art. 29 da Lei 3.765/1960.
A Auditoria de Recursos (AudRecursos) , após analisar individualmente os argumentos apresentados na peça recursal, propõe conhecer do presente recurso, para, no mérito, dar-lhe provimento, tendo em vista que as aposentadorias acumuladas com a pensão militar tratada nos autos decorrem de cargos públicos acumuláveis.
De fato, verifica-se que as redações do art. 29 da Lei 3.765/1960, que trata das pensões militares, tanto em sua versão original como após a alteração realizada pela Medida Provisória - MP 2.215-10/2001, não permitem a acumulação de mais de dois benefícios, in verbis:
Redação Original
Art. 29. É permitida a acumulação:
a) de duas pensões militares;
b) de uma pensão militar com proventos de disponibilidade, reforma, vencimentos, aposentadoria ou pensão proveniente de um único cargo civil.
Com a redação dada pela MP 2.215-10/2001
Art. 29. É permitida a acumulação:
I - de uma pensão militar com proventos de disponibilidade, reforma, vencimentos ou aposentadoria;
II - de uma pensão militar com a de outro regime, observado o disposto no art. 37, inciso XI, da Constituição Federal [teto remuneratório].
Além disso, a jurisprudência deste Tribunal pacificou-se no sentido de que a percepção de benefício do Regime Geral da Previdência Social também deve ser considerada para fins do disposto no art. 29 da Lei 3.765/1960, a exemplo do Acórdão 3653/2011-TCU-Segunda Câmara, relatado pelo Ministro Substituto André de Carvalho, senão vejamos:
PESSOAL. PENSÃO MILITAR. LEI Nº 3.765/1960. REVERSÃO EM FAVOR DAS FILHAS DO INSTITUIDOR. ACUMULAÇÃO DE TRÊS BENEFÍCIOS POR UMA INTERESSADA. ILEGALIDADE. DETERMINAÇÕES.
 (...) 
5. Ocorre que, no que diz respeito à pensão militar, a redação original do art. 29 da Lei n. 3.765, de 4/5/1960, prevê a acumulação de duas pensões militares ou de uma pensão militar com proventos de disponibilidade, reforma, vencimentos, aposentadoria ou pensão proveniente de um único cargo civil.
6. E, com base em precedentes dos Tribunais Regionais Federais, verifica-se que o benefício previdenciário do INSS é considerado para fins do disposto no mencionado art. 29 da Lei n. 3.765, de 1960, haja vista que, em se tratando de pensão civil, quer seja previdenciária, quer estatutária, a acumulação de benefícios recebidos dos cofres públicos deve ser entendida de maneira restritiva (v. Apelação Cível nº 2005.33.000084718 - TRF 1ª Região e Apelação em Mandado de Segurança 70012 - TRF 2ª Região, fl. 23) 
In casu, contudo, verifica-se que beneficiária Vilma Lucia Fonseca Mendoza acumula a pensão militar ora tratada com uma aposentadoria e vencimentos de cargo público acumuláveis nos termos do art. 37, inciso XVI, alínea "b", da Carta Magna, o que, segundo a jurisprudência do Supremo Tribunal Federal, não afronta o disposto no art. 29 da Lei 3.765/1960. 
Nesse sentido, cabe trazer o entendimento adotado no Acórdão 3231/2022-TCU-Primeira Câmara, relatado pelo Ministro-Substituto Weder de Oliveira, que considerou lícita a tripla acumulação, ao tratar de caso semelhante, com base em precedentes do STF, conforme excerto do voto condutor do referido julgado: 
Diante do exposto, fundamentado nas razões expostas no voto do ministro Edson Fachin, e considerando os precedentes já firmados pelo Supremo Tribunal Federal, propugno pela legalidade da concessão de pensão militar a beneficiário que já perceba duas aposentadorias em cargos públicos licitamente acumuláveis na forma da Constituição Federal, bem como por que esta Corte consigne na ata da presente sessão, em atendimento ao art. 8º, caput, da Resolução TCU 315/2020, determinação à Segecex para que expeça orientações à Sefip no sentido de instruir os processos análogos com base neste acórdão. (destaques inseridos) 
 Ante o exposto, este membro do Ministério Público junto ao TCU, em consonância com a Unidade Técnica, entende que o presente pedido de reexame deve ser conhecido, para, no mérito, receber provimento."
É o Relatório.

Melanie Claire Fonseca Mendoza (12345/OAB-PB), representando Vilma Lucia Fonseca Mendoza.

Procurador Sergio Ricardo Costa Caribé.

PENSÃO MILITAR. ACUMULAÇÃO DE PENSÃO MILITAR COM OUTROS DOIS BENEFÍCIOS CUSTEADOS PELOS COFRES PÚBLICOS, EM DESCONFORMIDADE COM A RESTRIÇÃO ESTABELECIDA PELO ART. 29, INCISO II, DA LEI 3.765/1960. ILEGALIDADE DO ATO. PEDIDO DE REEXAME. CONHECIMENTO. CONCESSÃO DE PENSÃO MILITAR A BENEFICIÁRIA QUE PERCEBE PROVENTOS DE DUAS APOSENTADORIAS PROVENIENTES DE CARGOS LICITAMENTE ACUMULÁVEIS. PRECEDENTES DO SUPREMO TRIBUNAL FEDERAL, DO SUPERIOR TRIBUNAL DE JUSTIÇA E DE TRIBUNAIS REGIONAIS FEDERAIS. SUFICIÊNCIA DAS ALEGAÇÕES RECURSAIS PARA DESCONSTITUIR O ACÓRDÃO CONTESTADO. PROVIMENTO.

PENSÃO MILITAR (PMIL)

Unidade de Auditoria Especializada em Pessoal (AudPessoal).

O Pedido de Reexame interposto por Vilma Lucia Fonseca Mendoza contra o Acórdão 1952/2022-TCU-Segunda Câmara (Relator: Ministro Bruno Dantas) , pode ser conhecido, visto que estão presentes os requisitos de admissibilidade previstos no art. 48 da Lei 8.443/92 c/c o art. 286 do RI/TCU.
2.	Por meio da decisão recorrida o TCU considerou ilegal e negou registro ao ato de pensão militar instituído em favor da recorrente, em razão da percepção cumulada de pensão militar com outros dois benefícios.
3.	Nessa fase, a recorrente logrou demonstrar que a pensão militar é acumulada com duas aposentadorias em cargos públicos licitamente acumuláveis, na forma da Constituição Federal.
4.	Por essa razão, a então Secretaria de Recursos, como apoio do MP/TCU, propõe dar provimento ao pedido de reexame a fim de tornar insubsistente o acórdão recorrido e julgar legal o ato de pensão militar em tela.
5.	De fato, a recorrente acumula a pensão militar ora tratada com uma aposentadoria e vencimentos de cargo público acumuláveis nos termos do art. 37, inciso XVI, alínea "b", da Carta Magna, o que, segundo a jurisprudência do Supremo Tribunal Federal, não afronta o disposto no art. 29 da Lei 3.765/1960. 
6.	Como registrado pelo MP/TCU, nesse sentido é o entendimento adotado no Acórdão 3231/2022-TCU-Primeira Câmara, relatado pelo Ministro-Substituto Weder de Oliveira, que considerou lícita a tripla acumulação, ao tratar de caso semelhante, com base em precedentes do STF, conforme excerto do voto condutor do referido julgado: 
"Diante do exposto, fundamentado nas razões expostas no voto do ministro Edson Fachin, e considerando os precedentes já firmados pelo Supremo Tribunal Federal, propugno pela legalidade da concessão de pensão militar a beneficiário que já perceba duas aposentadorias em cargos públicos licitamente acumuláveis na forma da Constituição Federal, bem como por que esta Corte consigne na ata da presente sessão, em atendimento ao art. 8º, caput, da Resolução TCU 315/2020, determinação à Segecex para que expeça orientações à Sefip no sentido de instruir os processos análogos com base neste acórdão."  (destaques inseridos) 
7.	Sendo assim, acolho os pareceres uniformes emitidos nos autos para dar provimento ao Pedido de Reexame interposto por Vilma Lucia Fonseca Mendoza, a fim de tornar insubsistente o Acórdão 1952/2022-TCU-Segunda Câmara e julgar legal o ato de pensão instituído em favor da recorrente.
8.	Ante o exposto, voto por que o Tribunal adote a minuta de acórdão que ora submeto à apreciação deste Colegiado.
TCU, Sala das Sessões, em 11 de abril de 2023.
ANTONIO ANASTASIA 
Relator